【裁判字號】    92,台上,2792
【裁判日期】    921226
【裁判案由】    返還價金
【裁判全文】
最高法院民事判決                              九十二年度台上字第二七九二號
    上  訴  人  乙○○○
    訴訟代理人  林 辰 彥律師
    複 代理 人  黃 淑 怡律師
                張 凱 輝律師
    被 上訴 人  甲 ○ ○
右當事人間請求返還價金事件，上訴人對於中華民國九十一年一月二十九日台灣高等
法院第二審判決（九十年度上字第五七二號），提起上訴，本院判決如左：
    主  文
原判決關於駁回上訴人其餘上訴及該訴訟費用部分廢棄，發回台灣高等法院。
    理  由
本件被上訴人主張：伊於民國八十七年七月十日向上訴人購買坐落台北縣新莊市○○
路二二五巷十六號三樓、停車位及其坐落基地 (下稱系爭房地），總價金新台幣（下
同）一千一百萬元，伊已付三百三十萬元，只剩七百七十萬元尾款未付。上訴人隱匿
在系爭房屋露台部分搭建之房間、客廳等建物，業經住戶大會決議向主管機關申請拆
除之事實，因該房間及客廳若被拆除，系爭房屋之格局即不適合伊居住，兩造乃於八
十七年八月二十五日達成解除契約之協議，伊得請求上訴人返還已付之價金。若上開
主張無理由，上訴人於八十七年九月二十五日以伊遲延繳納尾款為由解除契約，沒收
伊已給付之價金，充作違約金，顯屬過高，上訴人所受損害額應不逾十萬元，應予核
減為十萬元，超過部分應返還予伊，爰依民法第二百五十九條、第一百七十九條之規
定為請求等情，先位聲明求為命上訴人返還伊已給付之價金三百三十萬元及法定利息
；備位聲明求為命上訴人給付伊三百二十萬元及法定遲延利息之判決（第一審駁回被
上訴人先位聲明之請求，就備位之訴部分，核減違約金為八十五萬四千零六十九元，
即上訴人關於貸款利息支出之損害，判命上訴人給付被上訴人二百四十四萬五千九百
三十一元及其利息，被上訴人就其敗訴部分未聲明不服，上訴人上訴，原審就第一審
命上訴人給付超過二百二十四萬四千七百三十六元之本息部分，除確定部分外廢棄，
改判駁回被上訴人在第一審之訴，並駁回上訴人其餘上訴。被上訴人在原審被駁回之
訴部分，已不得再上訴）。
上訴人則以：系爭買賣契約約定之違約金屬懲罰性，依法不得酌減。縱認本件違約金
為賠償總額之預定性質，惟違約金是否過高，應由被上訴人就此有利之事實負舉證責
任。因被上訴人之違約，致伊受有仲介費、管理費之支出、系爭房地嗣後再行出售之
跌價損失、房貸利息、以尾款清償房地貸款後餘額按法定利率計算之利息、精神上之
損害及律師費、因房屋供被上訴人裝修之另行租屋之租金等損害，及出賣系爭房地予
被上訴人可得利潤之所失利益，遠超過被上訴人已付價金，故本件之違約金並無過高
等語，資為抗辯。
原審就該二百二十四萬四千七百三十六元本息部分，維持第一審所為被上訴人勝訴之
判決，駁回上訴人之上訴，無非以：查被上訴人於八十七年七月十日向上訴人買受系
爭土地、建物及停車位，雙方約定價金為一千一百萬元，被上訴人已給付三百三十萬
元予上訴人，僅剩七百七十萬元尾款尚未給付。被上訴人前以上訴人於系爭房屋之露
台部分搭建房間、客廳等建物，經該房屋之住戶大會於八十七年六月七日決議向主管
機關申請拆除，而以上訴人違反民法第三百五十四條規定，依同法第三百五十九條規
定解除契約，並訴請上訴人返還價金，經認上訴人未違反民法第三百五十四條規定，
被上訴人解除契約不合法，駁回被上訴人之訴確定在案。上訴人則於同年九月三日寄
發存證信函催告被上訴人限期七日內給付尾款，並於九月十八日再次催告被上訴人履
行契約，表明七日內未給付則解除買賣契約，及沒收被上訴人繳納價金三百三十萬元
充作違約金之事實，為兩造所不爭執。次查兩造買賣契約就尾款之給付期未約定確定
期限，應自上訴人催告期限屆滿時起，被上訴人方負遲延責任。上訴人係於八十七年
九月三日限期七日催告被上訴人履行給付尾款之義務，則被上訴人應自催告期滿即八
十七年九月十一日起負給付遲延之責任。又兩造所訂買賣契約書第八條為關於違約責
任之規範。由該條約定觀之，兩造所約定之違約金，具賠償總額預定性質，上訴人主
張具懲罰性質，並不可採。上訴人所沒收之三百三十萬元價金，性質既為損害賠償總
額預定性之違約金，應以上訴人實際上所受之損失，並扣除因被上訴人一部履行所受
之利益，作為判斷違約金是否過高之標準。茲就上訴人主張之各項損害及所失利益，
審酌結果，上訴人之損失為仲介費用二十萬元、房屋管理費用自八十七年九月十一日
起至同月二十五日上訴人解除契約止為一千一百九十五元、房地貸款利息損失亦依上
述期間計算為二萬零四百七十八元。惟房地貸款利息損失部分，第一審計算至八十九
年四月轉售時止，共八十五萬四千零六十九元，此部分被上訴人未聲明不服，仍應以
第一審所認定之金額計算。至於上訴人辯稱：系爭房屋原以一千一百萬元出賣予被上
訴人，然因被上訴人毀約不買，該房屋於訴訟期間無人願買，其後又因八十八年九月
二十一日大地震造成房屋價格滑落，最後以九百六十萬元賣出，上訴人受有一百四十
萬元之價金損失云云，雖為被上訴人所不爭執，堪信為真，然按房地產價值之高低及
漲跌，除關係房地產所在地位、發展潛力、建材及環境等因素外，另買賣雙方個人主
觀因素、社會經濟發展、市場需求多寡、景氣枯榮等，均影響甚大，上訴人抗辯因轉
售所受之跌價損失，應全由被上訴人負責云云，已有可議。又按解除權之行使，固不
妨礙損害賠償之請求，然因解除契約所生之損害，並不包括在內，上訴人將系爭房地
轉買他人所受之價差損失，核屬解除契約後所生之損害，非被上訴人債務不履行而於
解除契約前所生之損害，上訴人辯稱受有房屋跌價一百四十萬元之損失云云，並不可
採。故上訴人因被上訴人違約所受之損害，除貸款利息外，尚有仲介費二十萬元、管
理費一千一百九十五元，合計二十萬一千一百九十五元，為可採信，其餘之損害或損
失尚非可採。上訴人沒收被上訴人繳納價金三百三十萬元為違約金，自屬過高。綜上
所述，被上訴人主張上訴人沒收之違約金三百三十萬元過高為可採，上訴人辯稱受有
仲介費、管理費之損害亦屬可採。本件違約金除第一審已核減而被上訴人未聲明不服
之貸款利息八十五萬四千零六十九元外，尚應核減仲介費二十萬元、管理費一千一百
九十五元，其餘核減後金額即二百二十四萬四千七百三十六元，上訴人受領之法律上
原因已失其存在，自負有返還其利益之義務。從而，被上訴人本於不當得利之法律關
係，請求上訴人給付二百二十四萬四千七百三十六元，及自起訴狀繕本送達翌日即八
十九年三月二十六日起至清償日止，按年息百分之五計算之利息，為有理由，應予准
許等詞，為其判斷之基礎。
惟查原審認定上訴人所沒收之被上訴人所給付之三百三十萬元之價金，性質上為損害
賠償總額預定性之違約金，而按損害賠償，除法律另有規定或契約另有訂定外，須填
補債權人所受損害與所失利益。而依通常情形，或依已定之計劃、設備，或其他特別
情事，可得預期之利益，視為所失利益，民法第二百十六條第一、二項定有明文。準
此，凡依外部客觀情事觀之，足認其已有取得利益之可能，因責任原因事實之發生，
致不能取得者，即為所失之利益，應由債務人賠償，不以確實可取得之利益為限。本
件被上訴人已與上訴人訂立買賣契約，以一千一百萬元買受系爭房地，惟因被上訴人
遲延繳納尾款七百七十萬元，致為上訴人解除契約，即有可歸責於被上訴人之原因。
如被上訴人依約履行，上訴人即可取得一千一百萬元之價金，然因被上訴人違約，兩
造買賣契約解除後，上訴人將系爭房屋以九百六十萬元賣與黃珍珍，有上訴人提出之
該買賣合約書、系爭房地登記謄本為證（見第一審卷第七六至七八、一○○、一○一
頁），且為被上訴人所不爭執，則上訴人所減少之價金一百四十萬元，與被上訴人之
違約不無因果關係，乃原審以上開理由，認上訴人所辯受有房屋價金差額一百四十萬
元之損失，全不足採，就此部分為上訴人不利之認定，於法非無可議。關於上訴人所
沒收之違約金是否過高？如果過高，其金額若干？應由原審更為酌定。上訴論旨，執
以指摘原判決不當，求予廢棄，非無理由。
據上論結，本件上訴為有理由。依民事訴訟法第四百七十七條第一項、第四百七十八
條第二項，判決如主文。
中      華      民      國    九十二    年     十二     月    二十六    日
                              最高法院民事第六庭
                                  審判長法官  吳  正  一
                                        法官  劉  福  來
                                        法官  鄭  玉  山
                                        法官  黃  義  豐
                                        法官  朱  建  男
      右正本證明與原本無異
                                              書  記  官
中      華      民      國    九十三    年      一      月     十四     日
                                                                        Ｂ


司法院資訊處製作；財團法人民間司法改革基金會備份。
